【裁判字號】    97,訴,1844
【裁判日期】    980605
【裁判案由】    偽造文書
【裁判全文】
臺灣臺北地方法院刑事判決              97年度訴字第1844號
公  訴  人  臺灣臺北地方法院檢察署檢察官
被      告  乙○○
上列被告因偽造文書案件，經檢察官提起公訴（九十七年度偵字
第一二一○七號），本院判決如下：
    主  文
乙○○明知為不實之事項，而使公務員登載於職務上所掌之公文
書，足以生損害於公眾及他人，處拘役拾日，如易科罰金，以
新臺幣壹仟元折算壹日。偽造之「巢薌農」印文貳枚及「巢薌農
」印章壹枚均沒收。又行使偽造私文書，足以生損害於他人，共
伍罪，各處如附表所示之有期徒刑，如易科罰金，均以新臺幣壹
仟元折算壹日。偽造之「巢薌農」印章壹枚及如附表所示之偽造
印文、署押均沒收。有期徒刑部分應執行有期徒刑陸月，如易科
罰金，以新臺幣壹仟元折算壹日。
    事  實
一、乙○○明知其父巢薌農所有之國民身分證、印章及臺灣銀行
    館前分行、中國信託商業銀行股份有限公司（下稱中國信託
    銀行）城中分行、永豐商業銀行股份有限公司（下稱永豐銀
    行）城中分行、臺灣郵政股份有限公司（下稱臺灣郵政公司
    ）臺北東園郵局及合作金庫商業銀行股份有限公司（下稱合
    作金庫銀行）城中分行等金融機構之存摺均由其弟丙○○之
    妻甲○○保管中，均未遺失。竟基於使公務員登載不實事項
    於公文書之犯意，先於民國九十六年十月十七日，至臺北市
    萬華區第一戶政事務所附近某刻印店，利用不知情之成年刻
    印人員盜刻巢薌農印章一枚，旋於同日帶同已罹失智症且無
    同意能力之巢薌農前往臺北市萬華區○○○路○段一二○號
    四樓臺北市萬華區第一戶政事務所，向該戶政事務所承辦人
    員戊○○表示巢薌農之國民身分證已遺失，欲申請補領，致
    不知情之戊○○誤認巢薌農之國民身分證確已遺失，遂鍵入
    補領國民身分證之相關資料後以電腦列印補領國民身分證申
    請書，且持前開盜刻之巢薌農印章蓋用印文二枚於該申請書
    上而登載此等不實事項於其上，再由該戶政事務所相關人員
    核章於該申請書上後，據以補發國民身分證予巢薌農，足以
    生損害於戶政機關對戶籍資料管理之正確性及巢薌農。乙○○復基於行使偽造私文書之犯意，分別於如附表所示之時間
    ，持前開補領之巢薌農國民身分證及盜刻之巢薌農印章，帶
    同巢薌農前往如附表所示之地點，以如附表所示之方式偽造
    私文書，繼而將該等私文書持交各金融機構內不知情之承辦
    人員，致如附表所示之金融機構承辦人員因而受理存摺掛失
    止付、補發、印鑑掛失變更等申請，均足生損害於巢薌農及
    各該金融機構對於帳戶管理之正確性。嗣因臺北市萬華區第
    二戶政事務所以通知單專函通知巢薌農有補領國民身分證之
    情事，甲○○始知上情。
二、案經甲○○告發暨臺北市政府警察局萬華分局報請臺灣臺北
    地方法院檢察署檢察官偵查起訴。
    理  由
壹、程序方面：
(一)按醫師執行醫療業務時，不論患者是因病尋求診療，或因特
    殊目的而就醫，醫師於診療過程中，應依醫師法之規定，製
    作病歷，此一病歷之製作，均屬醫師於醫療業務過程中所須
    製作之紀錄文書，而且每一醫療行為均屬可分，因其接續之
    看診行為而構成醫療業務行為，其中縱有因訴訟目的，例如
    被毆傷而尋求醫師之治療，對醫師而言，仍屬其醫療業務行
    為之一部分，仍應依法製作病歷，則該病歷仍屬業務上所製
    作之紀錄文書，與通常之醫療行為所製作之病歷無殊，自屬
    刑事訴訟法第一百五十九條之四第二款所稱從事業務之人於
    業務上所須製作之紀錄文書，而診斷證明書係依病歷所轉錄
    之證明文書，自仍屬本條項之證明文書（最高法院九十七年
    度臺上字第六六六號裁判要旨參照），是卷內之病歷及診斷
    證明書等依法均有證據能力。
(二)至告發人甲○○於檢察事務官面前所為之陳述及本案用以認
    定被告乙○○涉有本案犯行之書面證據，因被告並未爭執證
    據能力，且本院審酌該等書面作成時之狀況，並無不宜作為
    證據之情事，依刑事訴訟法第一百五十九條之五第二項之規
    定，均有證據能力而得作為證據並為本案判斷之依據。
貳、實體方面：
一、訊據被告對於其明知巢薌農所有之國民身分證、印章、臺灣
    銀行館前分行、中國信託銀行城中分行、永豐銀行城中分行
    、臺灣郵政公司臺北東園郵局及合作金庫銀行城中分行等金
    融機構之帳戶存摺均未遺失，於上開時、地刻用巢薌農印章
    ，繼而帶同巢薌農辦理補發國民身分證，復於如附表所示之
    時間、地點持前開補領之巢薌農國民身分證及前開巢薌農印
    章，帶同巢薌農辦理存摺掛失止付、補發、印鑑掛失變更等
    申請之事實均坦承不諱，然矢口否認有何犯行，辯稱：其父
    雖罹有失智症，但就一些日常生活之事仍有辦法瞭解，其為
    上開刻用印章、申請補發國民身分證及向金融機構辦理存摺
    掛失止付、補發及印鑑掛失變更等行為都有得到其父之同意
    ，其並無犯罪之意思，且行為亦不構成犯罪云云。
二、經查：
(一)被告業已坦認確有於上開時、地刻用巢薌農印章，帶同巢薌
    農至臺北市萬華區第一戶政事務所辦理補發國民身分證，復
    持該補發之國民身分證、印章，帶同巢薌農至前開各金融機
    構辦理存摺掛失止付、補發及印鑑掛失變更等事宜坦承不諱
    ，並有臺北市萬華區第一戶政事務所九十七年三月二十日北
    市萬一戶第0000000000○號函暨檢附之資料（見
    九十七年度他字第七七九號偵查卷宗第一一九至一二○頁）
    、臺灣銀行館前分行九十七年三月三十一日館前存字第○九
    七○○○一二五二一號函暨檢附之資料（見九十七年度他字
    第七七九號偵查卷宗第一三二至一三六頁）、中國信託銀行
    九十七年三月二十四日中信銀集作字第九七五○三七○九號
    函暨檢附之資料（見九十七年度他字第七七九號偵查卷宗第
    一二一至一二四頁）、永豐銀行城中分行九十七年三月二十
    一日永豐銀城中分行（○九七）字第○○○一四號函暨檢附
    之資料（見九十七年度他字第七七九號偵查卷宗第一二五至
    一二九頁）、臺灣郵政公司儲匯處九十七年七月十七日儲字
    第○九七○○○○九○九號函暨檢附之資料（見九十七年度
    偵字第一二一○七號偵查卷宗第十九至二十二頁）、合作金
    庫銀行城中分行九十七年七月十日合金城中字第○九七○○○二九一八號函暨檢附之資料（見九十七年度偵字第一二一
    ○七號偵查卷宗第二十四至三十二頁）等附卷可稽。並經證
    人戊○○證稱：當時有人陪同申請人巢薌農一同至櫃臺辦理
    ，一般只會問當事人姓名及地址，只要對方針對問題簡單回
    應自己的姓名及要補領身分證，而且知道陪同到場的是申請
    人的家人，在申請人為老人之情形下，有時不一定要申請人
    完整回答具體的地址或其他事項，之後就調取電腦資料作影
    像核對及身分確認，渠無法判斷當事人有無罹患失智症之情
    形等語（見本院九十八年五月十九日審判筆錄）；證人即臺
    北市萬華區第一戶政事務所人員丁○○證述：巢薌農確實有
    至戶政事務所辦理國民身分證補發，依申請書之用印情形觀
    之，伊是負責本人相貌的核對，負責的階段是新證製作完成
    後，由伊點呼申請人姓名，由申請人過來領取新製發的身分
    證，並負責確認新證件上面的照片與來領取的人是否相符等
    語在卷（見本院九十八年五月十九日審判筆錄）。
(二)證人即告發人甲○○證稱：巢薌農之國民身分證、印章及永
    豐銀行等存摺均由伊保管，於九十六年十月間巢薌農已意識
    不清，對於不常見面的親人也認不出來，跟巢薌農說話，巢
    薌農只會回答「好」，後來在接到戶政事務所之通知函並向
    戶政事務所詢問後，才知道被告推著輪椅帶巢薌農聲請國民
    身分證補領及刻巢薌農的印章等語（見本院九十八年四月十
    四日審判筆錄、九十七年度他字第七七九號偵查卷宗第二、
    一五三至一五四頁、九十七年度發查字第二四一號偵查卷宗
    第十三至十六頁），證人丙○○於本院審理中證稱：渠三嫂
    將巢薌農之國民身分證、印章及永豐銀行等銀行存摺交給渠
    ，渠再交給渠妻即證人甲○○保管，被告也知悉該等證件均
    由渠妻保管，因為家裡面的人都知道此事，在九十六年十月
    間渠父之辨識能力、意識狀況已經不太清楚，因渠父已經有
    失智的狀況，之所以會向法院聲請宣告巢薌農禁治產係因接
    到戶政事務所通知有補領身分證之情形，渠就告知戶政事務
    所人員有關巢薌農國民身分證並未遺失，而且巢薌農有點神
    智不太清楚，戶政事務所人員就建議渠等去辦禁治產宣告等
    語（見本院九十八年四月十四日審判筆錄），經核所證情形
    亦屬一致。再巢薌農自九十一年十二月四日起至九十二年八
    月七日在行政院衛生署臺東醫院門診追蹤共五次，其診斷為
    老年性癡呆症合併憂鬱現象、腦血管疾病後期其影響、帕金
    森病震顫痲痺等情，有行政院衛生署臺東醫院九十七年八月
    十一日九十七東醫歷字第○九七○○○四五四七號函暨檢附
    之病歷影本（見九十七年度偵字第一二一○七號偵查卷宗第
    三十七至四十頁）在卷可按；巢薌農診斷為失智症，認知功
    能退化，行動困難，生活無法自理，需他人協助照顧等情，
    復有臺北市立聯合醫院松德院區九十六年十一月七日診斷證
    明書影本（見九十七年度他字第七七九號偵查卷宗第四頁反
    面）附卷可稽；病患巢薌農於九十三年四月二十六日至該院
    初診，初步診斷為失智症，臺北市立聯合醫院松德院區於九
    十七年一月二日依本院所託進行司法精神鑑定，當時結果為
    失智症，已達心神喪失致不能處理自己事務之程度，故病患
    應已達不能意思表示之程度等情，另有臺北市立聯合醫院九
    十七年八月七日北市醫松字第○九七三二八八○四○○號函
    暨檢附之病歷影本等（見九十七年度偵字第一二一○七號偵
    查卷宗第四十一至五十五頁）在卷可查。且經臺灣臺北地方
    法院檢察署勘驗中國信託銀行檢送之光碟後，發現當日被告
    帶同巢薌農前往辦理掛失存摺時，全程均由被告為之，且將
    申請書拿至巢薌農面前手持巢薌農之手由巢薌農簽名、蓋指
    印等情，復有勘驗筆錄及影像列印資料在卷可按（見九十七
    年度他字第七七九號偵查卷宗第一三七至一三九頁）。本院
    綜以此情，認被告帶同巢薌農前往辦理國民身分證補發及向
    前開金融機構辦理存摺掛失止付、補發及印鑑掛失變更時，
    巢薌農確因罹有失智症而達於無法與他人溝通之狀況甚明。
(三)另被告於九十六年十月八日以巢薌農已無法完全表達意願等
    理由向臺灣臺北地方法院檢察署具狀請求該署檢察官向本院
    聲請宣告巢薌農禁治產，並經本院認「巢薌農之精神狀態與
    常人相較，其意思能力欠缺已達於不能處理自己事務之程度
    ，且無法獨立處理一般日常性事務，無法獨立判斷是非，而
    認達到心神喪失致不能處理自己事務之程度」，於九十七年
    二月二十九日裁定宣告巢薌農為禁治產人，此有本院九十六
    年度禁字第三一五、三三一號民事裁定影本附卷可考，並經
    本院核閱該等卷宗無訛。矧被告向臺灣臺北地方法院檢察署
    提出聲請宣告巢薌農禁治產之時間既在其前開刻用巢薌農印
    章、補領國民身分證及向前開金融機構申請存摺掛失止付、
    補發、印鑑掛失變更之前，尤足認當時被告已認為巢薌農之
    精神意識狀態確已達於須宣告禁治產之程度，被告明知此情
    ，卻仍利用巢薌農為前開犯行，其顯有犯罪之故意甚明。況
    被告於本院家事法庭九十七年度家護抗字第八八號事件九十
    七年十一月二十四日行準備程序時已明確陳稱：「我在九十
    六年十月間，我以父親的身分證遺失為理由，申請補發新的
    國民身分證向臺北市萬華區戶政事務所申請辦理的，……我
    要保護我父親，所有父親有關的文件及存摺印鑑全部換掉，
    聲請銀行止付，我沒有獲得我父親的授權，但是由父親的表
    情中可知道他同意」等語，更足認被告所辯有得到其父親之
    同意云云，顯為其個人之臆測而無依據，本院因認被告所辯
    其父雖罹有失智症，但就一些日常生活之事仍有辦法瞭解，
    其為上開刻用印章、申請補發國民身分證及向金融機構辦理
    存摺掛失止付、補發及印鑑掛失變更等行為都有得到其父之
    同意，其並無犯罪之意思，且行為亦不構成犯罪云云，均為
    卸責之詞，不足採信。
(四)綜上，本案事證明確，被告犯行堪以認定，應予依法論科。
    末被告雖聲請本院傳訊恆安安養中心李先生，以證明其所述
    之家暴事實及其父之照護情形云云，然此部分與本案之犯罪
    事實既無關聯，本院認無調查之必要，附此敘明。
三、核被告所為，係犯刑法第二百十四條之使公務員登載不實事
    項於公文書罪及刑法第二百十六條、第二百十條之行使偽造
    私文書罪。被告盜刻印章，利用無同意能力之巢薌農蓋用印
    章而偽造印文、署押之行為，為偽造私文書之部分行為，不
    另論罪。被告偽造私文書後，復持以行使，其偽造之低度行
    為為行使之高度行為所吸收，亦不另論罪。被告利用不知情
    之成年刻印人員盜刻印章，及利用無同意能力之巢薌農持盜
    刻印章蓋用印文、偽造署押，均為間接正犯。其所犯使公務
    員登載不實事項於公文書之犯行及其所犯如附表所示各罪，
    犯意個別，應予分論併罰。爰審酌被告並無前科，素行尚稱
    良好，其與兄弟間因父親之安養、且對父親財產之處理方式
    有爭議而為本案犯行，並非為求領取前開帳戶內之金錢而為
    之，犯罪動機、目的尚無何重大不法之情形，爰就其所犯從
    輕各量處如主文所示之刑，並均諭知易科罰金之折算標準，
    且就被告所犯如附表所示各罪定其應執行之有期徒刑。另偽
    造之巢薌農印章一枚、補領國民身分證申請書上之偽造「巢
    薌農」印文二枚、如附表所示之偽造署押、印文，均應依刑
    法第二百十九條之規定，不問屬於犯人與否，宣告沒收之。
據上論斷，應依刑事訴訟法第二百九十九條第一項前段，刑法第
二百十六條、第二百十四條、第二百十條、第四十一條第一項前
段、第五十一條第五款、第二百十九條，刑法施行法第一條之一
第一項、第二項前段，判決如主文。
本案經檢察官楊展庚到庭執行職務。
中    華    民    國    98    年    6     月    5     日
                  刑事第十一庭  審判長法  官  劉方慈
                                      法  官  林庚棟
                                      法  官  黃紹紘
以上正本證明與原本無異。
如不服本判決應於收受送達後十日內向本院提出上訴書狀，並應
敘述具體理由；其未敘述上訴理由者，應於上訴期間屆滿後二十
日內向本院補提理由書（均須按他造當事人之人數附繕本）「切
勿逕送上級法院」。告訴人或被害人如對於本判決不服者，應具
備理由請求檢察官上訴，其上訴期間之計算係以檢察官收受判決
正本之日期為準。
                                      書記官  陳靜君
中    華    民    國    98    年    6     月    12    日
附表：
┌─┬──┬─────┬─────┬────┬────┬───┐
│編│犯罪│犯罪地點  │犯罪方式  │所犯法條│宣告刑  │偽造之│
│號│時間│          │          │及罪名  │        │印文、│
│  │    │          │          │        │        │署押  │
├─┼──┼─────┼─────┼────┼────┼───┤
│一│九十│臺北市中正│由其填寫印│刑法第二│有期徒刑│巢薌農│
│  │六年│區○○路四│鑑掛失止付│百十六條│貳月。  │印文伍│
│  │十月│十九號臺灣│暨補領新存│、第二百│        │枚、簽│
│  │二十│銀行館前分│摺申請書等│十條之行│        │名貳枚│
│  │二日│行        │文書，並偽│使偽造私│        │。    │
│  │    │          │簽巢薌農之│文書罪。│        │      │
│  │    │          │簽名二枚後│        │        │      │
│  │    │          │，利用無同│        │        │      │
│  │    │          │意能力之巢│        │        │      │
│  │    │          │薌農在該等│        │        │      │
│  │    │          │文件上蓋用│        │        │      │
│  │    │          │指印及持前│        │        │      │
│  │    │          │開盜刻之巢│        │        │      │
│  │    │          │薌農印章蓋│        │        │      │
│  │    │          │用印文五枚│        │        │      │
│  │    │          │於其上而偽│        │        │      │
│  │    │          │造該等私文│        │        │      │
│  │    │          │書後，將之│        │        │      │
│  │    │          │持交左列金│        │        │      │
│  │    │          │融機構之成│        │        │      │
│  │    │          │年承辦人員│        │        │      │
│  │    │          │而行使之。│        │        │      │
├─┼──┼─────┼─────┼────┼────┼───┤
│二│九十│臺北市中山│由其填寫掛│刑法第二│有期徒刑│巢薌農│
│  │六年│區○○○路│失止付申請│百十六條│貳月。  │簽名│
│  │十月│一○六之二│書，並偽簽│、第二百│        │枚。  │
│  │二十│號一樓中國│巢薌農簽名│十條之行│        │      │
│  │四日│信託銀行城│三枚後，利│使偽造私│        │      │
│  │    │中分行    │用無同意能│文書罪。│        │      │
│  │    │          │力之巢薌農│        │        │      │
│  │    │          │在該文件上│        │        │      │
│  │    │          │蓋用指印而│        │        │      │
│  │    │          │偽造該私文│        │        │      │
│  │    │          │書後，將之│        │        │      │
│  │    │          │持交左列金│        │        │      │
│  │    │          │融機構之成│        │        │      │
│  │    │          │年承辦人員│        │        │      │
│  │    │          │而行使之。│        │        │      │
├─┼──┼─────┼─────┼────┼────┼───┤
│三│九十│臺北市中正│由其填寫申│刑法第二│有期徒刑│巢薌農│
│  │六年│區○○路十│請書後，利│百十六條│貳月。  │印文壹│
│  │十月│七號永豐銀│用無同意能│、第二百│        │枚。  │
│  │二十│行城中分行│力之巢薌農│十條之行│        │      │
│  │四日│          │在該等文件│使偽造私│        │      │
│  │    │          │上蓋用指印│文書罪。│        │      │
│  │    │          │及持前開盜│        │        │      │
│  │    │          │刻之巢薌農│        │        │      │
│  │    │          │印章蓋用印│        │        │      │
│  │    │          │文一枚於其│        │        │      │
│  │    │          │上而偽造該│        │        │      │
│  │    │          │私文書後，│        │        │      │
│  │    │          │將之持交左│        │        │      │
│  │    │          │列金融機構│        │        │      │
│  │    │          │之成年承辦│        │        │      │
│  │    │          │人員而行使│        │        │      │
│  │    │          │之。      │        │        │      │
├─┼──┼─────┼─────┼────┼────┼───┤
│四│九十│臺北市萬華│由其填寫郵│刑法第二│有期徒刑│巢薌農│
│  │六年│區○○街一│局儲金簿（│百十六條│貳月。  │印文拾│
│  │十一│四八、一五│金融卡）掛│、第二百│        │壹枚、│
│  │月二│○號之臺灣│失補副申請│十條之行│        │簽名壹│
│  │十日│郵政公司臺│書、郵政存│使偽造私│        │枚。  │
│  │    │北東園郵局│簿儲金儲戶│文書罪。│        │      │
│  │    │          │申請變更帳│        │        │      │
│  │    │          │戶事項申請│        │        │      │
│  │    │          │書，並偽簽│        │        │      │
│  │    │          │巢薌農之簽│        │        │      │
│  │    │          │名一枚後，│        │        │      │
│  │    │          │利用無同意│        │        │      │
│  │    │          │能力之巢薌│        │        │      │
│  │    │          │農在該等文│        │        │      │
│  │    │          │件上蓋用指│        │        │      │
│  │    │          │印及持前開│        │        │      │
│  │    │          │盜刻之巢薌│        │        │      │
│  │    │          │農印章蓋用│        │        │      │
│  │    │          │印文十一枚│        │        │      │
│  │    │          │於其上而偽│        │        │      │
│  │    │          │造該等私文│        │        │      │
│  │    │          │書後，將之│        │        │      │
│  │    │          │持交左列金│        │        │      │
│  │    │          │融機構之成│        │        │      │
│  │    │          │年承辦人員│        │        │      │
│  │    │          │而行使之。│        │        │      │
├─┼──┼─────┼─────┼────┼────┼───┤
│五│九十│臺北市中正│由其填寫存│刑法第二│有期徒刑│巢薌農│
│  │六年│區○○街五│摺、印鑑掛│百十六條│貳月。  │印文│
│  │十二│十三號合作│失等申請書│、第二百│        │枚、簽│
│  │月十│金庫銀行城│資料，並於│十條之行│        │名貳枚│
│  │七日│中分行    │未得巢薌農│使偽造私│        │。    │
│  │    │          │同意之情況│文書罪。│        │      │
│  │    │          │下，偽稱代│        │        │      │
│  │    │          │理巢薌農簽│        │        │      │
│  │    │          │名二枚，繼│        │        │      │
│  │    │          │而利用無同│        │        │      │
│  │    │          │意能力之巢│        │        │      │
│  │    │          │薌農在該等│        │        │      │
│  │    │          │文件上蓋用│        │        │      │
│  │    │          │指印及持前│        │        │      │
│  │    │          │開盜刻之巢│        │        │      │
│  │    │          │薌農印章蓋│        │        │      │
│  │    │          │用印文三枚│        │        │      │
│  │    │          │於其上而偽│        │        │      │
│  │    │          │造該私文書│        │        │      │
│  │    │          │後，將之持│        │        │      │
│  │    │          │交左列金融│        │        │      │
│  │    │          │機構之成年│        │        │      │
│  │    │          │承辦人員而│        │        │      │
│  │    │          │行使之。  │        │        │      │
└─┴──┴─────┴─────┴────┴────┴───┘
附錄本案論罪科刑所犯法條全文
刑法第二百十條
偽造、變造私文書，足以生損害於公眾或他人者，處五年以下有
期徒刑。
刑法第二百十四條
明知為不實之事項，而使公務員登載於職務上所掌之公文書，足
以生損害於公眾或他人者，處三年以下有期徒刑、拘役或五百元
以下罰金。
刑法第二百十六條
行使第二百十條至第二百十五條之文書者，依偽造、變造文書或
登載不實事項或使登載不實事項之規定處斷。


司法院資訊處製作；財團法人民間司法改革基金會備份。
